【裁判字號】    94,重上更(三),124
【裁判日期】    950425
【裁判案由】    貪污
【裁判全文】
臺灣高等法院花蓮分院刑事判決   94年度重上更(三)字第124號
上  訴  人
即  被  告  甲○○
選任辯護人  郭重鑾律師
上列上訴人即被告因貪污案件，不服臺灣臺東地方法院90年度訴
字第152號中華民國91年10月16日第一審判決（起訴案號：臺灣
臺東地方法院檢察署90年度偵字第830、1123號），提起上訴，
最高法院第3次發回，本院判決如下：
    主  文
原判決撤銷。
甲○○依據法令從事公務之人員共同利用職務上之機會，詐取財
物，處有期徒刑柒年貳月，褫奪公權肆年。所得財物新臺幣參拾
貳萬元以及扣案之電腦貳組應與乙○○連帶追繳，發還臺東縣政
府，如全部或一部無法追繳時，應追徵其價額或以其財產抵償之
。臺東縣綠島鄉文教協進會領據上偽造之「黃志雲」署押以及印
文各壹枚沒收。
    事  實
一、甲○○於民國（下同）86年間，擔任臺東縣議會第13屆議員
    兼議長，為依據法令從事公務之人員。緣臺東縣政府自86年
    度起，於編列預算時，依議員辦理民間社團補助之實際需求
    ，編列每位議員可建議補助民間社團活動之經費新臺幣（下
    同）50萬元，此即所謂之「議員社團補助款」。議員接受民
    間社團之申請後，如同意補助，即以議員服務處之名義，發
    函予申請補助之社團，表示同意補助活動經費及補助之金額
    ，並副知臺東縣政府，再由受補助之社團檢具該社團活動之
    相關支付憑證，送交臺東縣政府行政室，經審核後由主計室
    開立付款憑單，交財政局支付課逕撥受補助之社團。詎甲○○利用其議員身分可建議補助民間社團活動經費之職務上機
    會，欲行假借補助其擔任理事長之臺東縣綠島鄉文教協進會
    （以下簡稱綠島鄉文教協進會）及臺東縣李氏宗親會（以下
    簡稱李氏宗親會）之名義，向臺東縣政府詐取補助款，而於
    86年11月間，與當時擔任綠島鄉文教協進會幹事之乙○○（
    偵查中），共同基於為甲○○、乙○○不法之所有之意圖及
    詐取臺東縣政府補助社團款項之犯意聯絡，由乙○○先後於
    86年11月17日及18日，以甲○○議員服務處之名義，分別發
    函予綠島鄉文教協進會及李氏宗親會，同意贊助28萬元及22
    萬元，並均副知臺東縣政府。乙○○旋即依甲○○之指示，
    向商行索取空白已經蓋用店章屬於會計憑證之收據，並將該
    不實的事項登載在收據上，而分別偽造艾瑪服飾店負責人李
    台華之13萬5千元、10萬元收據、錦豐電器行負責人朱秋香
    之8萬5千元收據，並且向由張美雪所負責經營亨元電腦有限
    公司購買電腦2組，分別開出以綠島鄉文教協進會以及李氏
    宗親會為買受人金額為12萬元以及6萬元之統一發票2張，電
    腦2組則放置在乙○○住處，供乙○○使用。嗣後報領款項
    時，由乙○○將艾瑪服飾店收據13萬5千元、錦豐電器行8萬
    5 千元收據以及亨元公司之6萬元統一發票各1張，貼在金額
    28 萬元之粘貼憑證上；同時將取得之艾瑪服飾店10萬元收
    據及亨元電腦有限公司12萬元統一發票各1張，貼在金額22
    萬元之粘貼憑證上；並製作綠島鄉文教協進會領到28萬元及
    李氏宗親會領到22萬元之領據各1張。其中李氏宗親會28萬
    元之領據上必須記載經手人姓名，而乙○○擔任會計，不能
    再擔任經手人，乙○○在請示甲○○後，甲○○指示使用黃
    志雲的名義偽簽經手人之領據，而由乙○○在經手人處偽造
    黃志雲之署押以及印文各一枚，足以生損害於黃志雲。嗣乙○○持其製作之上開粘貼憑證及領據，向臺東縣政府申請核
    發前開議員社團補助款，使臺東縣政府誤以為檢附之相關憑
    證係屬真正，而於86年11月25日，分別核撥28萬元及22萬元
    予綠島鄉文教協進會及李氏宗親會，由乙○○領取之。乙○○領得50萬元後，隨即於議長辦公室直接交付甲○○收受。
    惟甲○○並未將上開補助款項用於補助綠島鄉文教協進會及
    李氏宗親會，而將之供己花用。
二、案經法務部調查局東部地區機動工作組移送臺灣臺東地方法
    院檢察署檢察官暨由該署檢察官自動檢舉偵查起訴。
    理  由
壹、就本案證據之證據能力
一、證人吳朝輝、徐芳浩、張介然、楊水停在本院前審所為之證
    述，丙○○、乙○○、陳振民在原審準備程序中之證述，都
    是在被告在庭的情形下所進行的訊問程序，是在修正刑事訴
    訟法施行法所為之調查證據程序，雖然是在準備程序中調查
    ，但是合乎修正前刑事訴訟法之規定，其調查證據之程序並
    無違背法令之處，可以作為證據使用。另外證人所出具的收
    據，也因為製作收據的人已經到庭作證，也具有證據能力。
二、證人丙○○經本院傳喚到庭作證，並且經過當事人詰問，另
    外證人乙○○，經辯護人聲請傳喚，經本院傳拘無著，本院
    認為由於待證事項涉及乙○○本身所可能觸犯之罪行，乙○○也在檢察官通緝中，而且乙○○也已經在之前之程序中作
    證過，本院認為沒有再傳喚之必要，爰駁回此項調查證據之
    聲請。
貳、本案犯罪事實認定之理由
一、訊據上訴人即被告否認有以偽造文書之方式詐取議員社團補
    助款50萬元之犯行，辯稱：因為身為議長，公務繁忙，所有
    申請手續全部交由秘書乙○○處理，至於乙○○以假收據請
    領補助款之事，並不知情，也未指示乙○○以假收據請領補
    助款，不認識黃志雲，領據上黃志雲的簽名及蓋章，也不是
    被告授權的；該50萬元補助款係贊助人民團體活動之經費，
    由議員統籌運用，領取50萬元之後，將款項分別補助三仙台
    青商會8萬元、臺東縣橋藝研究會6萬元、臺東縣成功鎮網球
    委員會9萬元、臺東縣成功鎮義消中隊22萬元及臺東縣漁民
    權益促進會5萬元，並沒有供己花用，確實沒有貪污之行為
    云云。經查：
二、被告於86年間，擔任臺東縣議會第13屆議員兼議長，為依據
    法令從事公務之人員；又擔任綠島鄉文教協進會及李氏宗親
    會理事長。乙○○於85及86年間擔任臺東縣議會秘書室秘書
    一職，且為綠島鄉文教協進會幹事等情，為被告及證人乙○○分別供陳在卷，復有甲○○議員服務處函影本2紙及臺東
    縣政府函附之綠島鄉文教協進會及李氏宗親會理監事名冊影
    本各1份在卷可佐 (原審卷第96、110頁）。臺東縣政府自86
    年度起，於編列預算時，依議員辦理民間社團補助之實際需
    求，編列每位議員可建議補助民間社團活動之經費50萬元。
    議員於接到民間社團之申請後，如同意補助，即以議員服務
    處之名義，發函予申請之社團，表示同意補助活動經費及補
    助之金額，並副知臺東縣政府，再由受補助之社團檢具該社
    團活動之相關支付憑證，送交臺東縣政府行政室，經審核後
    由主計室開立付款憑單，交財政局支付課逕撥受補助之社團
    。亦即自86年度起，臺東縣議員就臺東縣政府所編列之預算
    ，得以議員之身分，於50萬元之額度內，建議縣政府核撥給
    其所同意贊助之民間社團。此有臺東縣政府89年12月16日89
    府行庶字第130806號函稿及91年6月4日府行庶字第09100562
    32號函在卷可稽（原審卷第89、90、138頁），且經證人即
    臺東縣政府庶務課職員陳振民於原審調查時證稱明確（原審
    卷第133至136頁）。足見臺東縣政府上開社團補助款經費之
    動支、補助對象及補助金額等，與縣議員基於其為議員之身
    分所為之建議，息息相關。該建議行為乃縣議員之職務上行
    使，至為顯然。
三、卷附86年11月17日及18日發文之甲○○議員服務處函2紙及
    上開綠島鄉文教協進會及李氏宗親會領據各1張，係由被告
    指示乙○○所製作；又乙○○貼於粘貼憑證之艾瑪服飾店13
    萬5千元及10萬元收據2張、錦豐電器行8萬5千元收據1張、
    亨元電腦有限公司6萬元及12萬元收據2張，實際上綠島鄉文
    教協進會及李氏宗親會並沒有向艾碼服飾以及錦豐電器行購
    買任何物品，而是由乙○○偽造收據以為報銷之用；另綠島
    鄉文教協進會領據上經手人黃志雲之印文以及署押，亦係乙○○依被告之指示所偽造，乙○○並不認識黃志雲；再臺東
    縣政府係於86年11月25日，分別核撥28萬元及22萬元予綠島
    鄉文教協進會及李氏宗親會，由乙○○領取之，乙○○領得
    50萬元後，隨即於議長辦公室直接交付甲○○收受，惟被告
    並未將之用於補助綠島鄉文教協進會及李氏宗親會等情，已
    據證人乙○○於偵查及原審審理時供陳明確（他字卷第99至
    105頁，原審卷第75至83頁）。核與證人即李氏宗親會總幹
    事丙○○於偵查中所供（他字卷第第40至42頁、第57頁，原
    審卷第56、57頁）；證人即艾瑪服飾店實際負責人謝佩玲於
    偵查中所陳（他字卷第7、8頁，原審卷第117、118頁）；證
    人即錦豐電器行實際負責人朱秋香於偵查中所述（偵字第83
    0號卷第27、28頁）之情節，均相符合。且就向亨元公司購
    買電腦部分，證人即亨元公司負責人張美雪證稱：曾經賣電
    腦給乙○○，他是幫發票抬頭的人買的，開了兩張發票，1
    張12萬元，1張6萬元，1張開給李氏宗親會，1張開給綠島文
    教協進會，扣案電腦的廠牌是我們的，也曾經送電腦到乙○○指定的地點，後來說電腦有問題，有送修，但是沒有結帳
    (原審第121頁)，在偵查中也證稱有賣2部電腦給乙○○（偵
    查卷第26頁），而乙○○也在原審審理中證稱：電腦是在我
    家被查獲，電腦是在86年底買的，先送到我家，過幾天我就
    搬到會館去，之後就沒有看到電腦，我也沒有再過問，我曾
    經跟丙○○說過，不要說電腦不在這裡，就說議長沒有買電
    腦 (原審卷第83頁)，顯見當時確實有向亨元公司購買電腦
    ，而且電腦也是在乙○○住處交貨，事後並且在乙○○住處
    查獲。
四、此外，復有臺東縣政府付款憑單、領取支票憑證及集中支付
    清單等在卷足憑（他字卷第36頁、第93至95頁）。參以被告
    亦供承乙○○於領到50萬元補助款後已悉數交給被告等情，
    足徵甲○○議員服務處函、綠島鄉文教協進會及李氏宗親會
    粘貼憑證及領據之製作，上開收據之取得，以及黃志雲署押
    及印文之偽造各節，均係乙○○在被告之指示下所為。被告
    等未經黃志雲之同意，偽造黃志雲印文以及署押，自足以生
    損害於黃志雲。而黃志雲其人，被告既無法提出資料以供本
    院調查，本院依職權向臺東縣警察局調閱口卡，也查無此人
    ，有臺東縣警察局復函為證 (本院卷第21頁)，更足以證明
    黃志雲其人確實是被告所偽造。
五、被告雖辯稱乙○○以假收據請領補助款之事，並不知情，也
    未指示乙○○以假收據請領補助款；不認識黃志雲，領據上
    黃志雲的簽名及印文，也不是伊授權的云云。惟查上開黏貼
    憑證上之統一發票以及收據，其中亨元電腦有限公司之2張
    統一發票，係被告向乙○○說要先拿單據才能買東西，其中
    2張艾瑪服飾店之收據及1張錦豐電器行之收據，亦係由他人
    放在乙○○之辦公室桌上，再由被告叫乙○○拿去向台東縣
    政府辦理核銷；綠島鄉文教協進會領據上黃志雲之印文及署
    押，也是乙○○在被告之指示下所偽造等情，已據證人乙○○於偵查及原審審理時供述甚詳，有如前述。又乙○○於被
    告擔任議長期間，曾於85及86間擔任臺東縣議會秘書室秘書
    ，同時在被告擔任理事長之綠島鄉文教協進會擔任幹事，平
    日即依被告之指示辦理相關業務，2人之間並無過節，此為
    被告所不爭執，而本件議員社團補助款50萬元，乙○○於領
    取後係交給被告，並非由乙○○取得或支配，茍非被告之指
    示，乙○○何須主動以不實之收據向臺東縣政府申請核發，
    而自陷於不法，是乙○○所為之上開證詞，當屬可採。被告
    所辯乃推卸之詞，不足採信。
六、被告雖於原審及本院提出收據5紙，辯稱其將領取之款項50
    萬元，分別補助三仙台青商會8萬元、臺東縣橋藝研究會6萬
    元、臺東縣成功鎮網球委員會9萬元、臺東縣成功鎮義消中
    隊22萬元及臺東縣漁民權益促進會5萬元，並沒有供己花用
    云云。惟被告於90年4月25日檢察官偵查時已表示：「（你
    統籌補助各機關團體，有無發公文或請機關出具公文或收據
    ？我們沒有發，也沒有叫受補助機關給收據，不過我們是依
    據受補助機關來的公文去補助的。」（他字卷第135、136
    頁）何以於起訴後卻突然出現5張收據？又被告於86年11月
    25日始從乙○○手中取得50萬元，何以三仙台青商會及臺東
    縣成功鎮義消中隊2張收據之日期卻是86年11月20日？足認
    被告並未將領得之50萬元社團補助款，用於補助上開三仙台
    青商會等5個團體。則被告所提之收據5紙，及證人吳朝輝、
    徐芳浩、張介然、楊水停、陳寶興等5人所為曾收受被告補
    助款之證詞（本院上訴卷第56至62頁），均不得做為有利於
    被告之證明。又證人即臺東縣政府庶務課職員陳振民於本院
    前審證陳：我們依照審計法第25條之規定報經審計機關審核
    ，臺東縣政府僅作受補助團體之書面審查，.... 依審計法
    規定，受補助之社團是否可以再轉行補助其他社團，沒有這
    項規定，審計法並沒有配套措施而有禁止轉行補助其他社團
    之規定，因為可能涉及受補助單位，可能還需要其他社團配
    合，始能完成該活動，..... 社團只要其收據符合該社團會
    計法定程序，我們就補助等語（本院上更（一）卷第84、85
    頁）。足認臺東縣政府僅進行書面審查而已，則被告以未實
    際交易之單據申請，即屬詐取自明。況被告於取得補助款時
    ，犯行即屬既遂，其後之處分，均無礙犯行之認定。
七、另外被告就交代由乙○○取得艾瑪服飾店、錦豐電器行所出
    具之收據，經證人即錦豐電氣行負責人朱秋香證稱扣案8500
    0的收據不是我們開的 (偵查卷地27頁)，艾瑪服飾店謝佩玲
    在原審證稱：雖然曾經拿一些空白的收據給公務員，收據是
    我們的，但不是我們開的，也沒有賣這些東西 (原審卷第
    118頁)謝佩玲在偵查中也證稱不是我們開的，店章是我們的
    ，但是字不是我寫的（偵他卷第7頁），足以確認乙○○所
    取得艾瑪服飾店以及錦豐電器行之收據並不是由商號負責人
    所開出，而依照謝佩玲所述，是應公務員之要求交付空白收
    據供公務員報帳使用，衡情尚屬可信，是以收據部分應係乙○○所偽造無誤。至於亨元公司之統一發票則屬實際上有交
    易，只是乙○○冒用李氏宗親會以及綠島文教協進會之名義
    購置，所簽發之統一發票自無偽造之問題。
八、臺東縣政府自85年以來所推動所謂「縣議員社團補助款制度
    」，將行政機關原來應該履行的責任，交給原本不應涉足行
    政機關行政作用的議員來參與，制度設計上明顯地違反行政
    、立法分立的憲政原理，又因為費用報銷制度之鬆弛，導致
    縣議員究竟是利用該制度積極地為選民爭取利益或者藉此手
    段詐領財物，顯得界線模糊，但是如果證據足以證明縣議員
    假冒團體名義，將該補助款擅自挪做己用，而不是將款項建
    議補助平日不易獲得補助之團體機關，其行為自足構成詐取
    財物罪。而又因為縣議員補助款制度幾乎完全依賴縣議員的
    建議就核撥款項，該項經費的使用自然屬於縣議員職務上之
    行為。綜上所述，本案就前述證據，足以認定被告指示乙○○以其議員服務處之名義，發函給綠島鄉文教協進會及李氏
    宗親會，表示同意贊助活動費，並副知臺東縣政府，卻未將
    臺東縣政府核撥之社團補助款用以補助綠島鄉文教協進會及
    李氏宗親會，則其係與乙○○共同意圖為其自己不法之所有
    ，利用其為議員身分可建議補助民間社團活動經費之職務上
    機會，假借補助綠島鄉文教協進會及李氏宗親會為由，以不
    實之單據，向臺東縣政府詐取補助款，已昭然若揭。辯護意
    旨稱被告與乙○○均同時為臺東縣綠島文教協進會、李氏宗
    親會之理事長、會員，即非公務員利用職務上之機會詐取財
    物，尚有誤會。本件事證明確，被告所辯無非卸責之詞，不
    足採信，犯行堪以認定。
參、論罪科刑之理由
一、核被告所為，係犯第刑法第216條、第210條之行使偽造私文
    書罪、同法第217條之偽造印文署押罪、貪污治罪條例第5條
    第1項第2款之利用職務上之機會詐取財物罪。又被告就偽造
    艾瑪服飾以及錦豐電器行之收據部分，雖然收據屬於商業會
    計法所規定之會計憑證（最高法院90年度台上字第4049 號
    、91年度台上字第5397號判決參照），但是商業會計法第71
    條係處罰商業負責人，被告既然是擅自偽造收據，其行為僅
    構成偽造私文書罪，其後持以行使，藉以報帳，自進一步構
    成行使偽造私文書罪，並且吸收前階之偽造私文書罪。另外
    被告偽造黃志雲印文以及署押罪部分則構成刑法第217條之
    罪，至於是否有偽造印章，則因為沒有證據加以證明，僅能
    論定被告偽造印文罪部分。被告與乙○○間有犯意聯絡及行
    為分擔，為共同正犯。乙○○就利用職務上之機會詐取財物
    部分，雖未具議員之身分，惟其與有議員身分之被告共同實
    施犯罪，依刑法第31條第1項之規定，仍為共同正犯。又被
    告雖然先後2次利用職務上之機會詐取財物，但因為都是屬
    於年度縣議員補助款50萬元之額度範圍內，被告之行為應屬
    接續地利用機會將年度之補助款加以詐領，係屬接續犯，而
    非連續犯。又被告所犯偽造印文、行使偽造私文書及利用職
    務上之機會詐取財物罪間，分別有方法結果之牽連關係，依
    刑法第55條規定，應從一重之利用職務上之機會詐取財物罪
    處斷。公訴人就被告偽造印文署押罪部分，雖未起訴，惟此
    部分與起訴部分有牽連犯之裁判上一罪之關係，為起訴效力
    所及，本院自應併予審判。
二、原審對被告論罪科刑，固非無見。惟原審就被告於綠島鄉文
    教協進會粘貼憑證經手人欄偽造黃志雲署押印文罪部分，漏
    未審究，尚有未合。被告上訴否認犯罪，指摘原判決不當，
    雖無理由，惟原判決既有可議，即應撤銷改判。
三、爰審酌被告身為臺東縣議會議長，竟利用議員身分可建議補
    助民間社團活動經費之職務上機會，假借補助綠島鄉文教協
    進會及李氏宗親會之名義，以不實之單據，向臺東縣政府詐
    取補助款，供己花用，無形中侵蝕臺灣民主政治正常及良性
    之發展，且犯罪後仍一再藉詞否認犯罪，惟其犯罪所得利益
    僅50萬元，公訴人具體求處被告有期徒刑12年，尚嫌過重等
    一切情狀，量處如主文所示之刑，併依貪污治罪條例第17條
    規定，諭知褫奪公權。又被告利用職務上之機會詐取財物所
    得32萬元以及扣案之電腦2組，應依貪污治罪條例第10條第
    1、2項規定，與共犯乙○○連帶追繳，發還被害人臺東縣政
    府，如全部或一部無法追繳時，應追徵其價額或以其財產抵
    償之。再臺東縣綠島鄉文教協進會領據上偽造之「黃志雲」
    印文以及署押各1枚，應依刑法第219條規定均沒收。
據上論斷，應依刑事訴訟法第369條第1項前段、第364條、第299
條第1項前段，貪污治罪條例第5條第1項第2款、第10條第1項第2
項、第17條，刑法第11條、第28條、第31條第1項、第217條第1
項、第210條、第216條、第55條、第37條第2項、第219條，判決
如主文。
本案經檢察官崔紀鎮到庭執行職務。
中    華    民    國    95    年    4    月    25    日
                  刑事庭審判長法  官  謝志揚
                              法  官  林慶煙
                              法  官  賴淳良
以上正本證明與原本無異。
如不服本判決，應於判決送達後10日內向本院提出上訴狀。其未
述理由者，並應於提出上訴狀後10日內向本院補提理由狀 (須
附繕本)。
                              書記官  邱廣譽
中    華    民    國    95    年    4    月    25    日
附錄：本案論罪科刑法條全文
貪污治罪條例第5條第1項第2款
有下列行為之一者，處7年以上有期徒刑，得併科新臺幣6千萬元
以下罰金：
二、利用職務上之機會，詐取財物者。
貪污治罪條例第10條第1項、第2項
犯第 4 條至第 6 條之罪者，其所得財物，應予追繳，並依其情節分別沒收
或發還被害人。
前項財物之全部或一部無法追繳時，應追徵其價額，或以其財產抵償之。
貪污治罪條例第17條
犯本條例之罪，宣告有期徒刑以上之刑者，並宣告褫奪公權。
刑法第31條第1項
因身分或其他特定關係成立之罪，其共同實施或教唆幫助者，雖無特定關
係，仍以共犯論。
刑法第219條
偽造之印章、印文或署押，不問屬於犯人與否，沒收之。


司法院資訊處製作；財團法人民間司法改革基金會備份。
